臺灣基隆地方法院刑事判決　　　　　　　　　　　　　　九十年度易字第六一六號
　　公　訴　人　臺灣基隆地方法院檢察署檢察官
　　被　　　告　丁○○
右列被告因侵占案件，經檢察官提起公訴（九十年度偵字第三０九一號、九十年度偵
緝字第一九０號），本院判決如左：
    主  文
丁○○無罪。
    理  由
一、公訴意旨略以：被告丁○○所有門牌號碼為基隆市○○○路八十五之十二號底一
    層房屋及基地，因無法償付第一順位抵押權之合作金庫銀行股份有限公司（下稱
    合作金庫）貸款，於民國八十九年間遭合作金庫聲請查封拍賣，被告丁○○為避
    免房屋被拍賣，透過甲○○（審理中）洽談，由乙○○出資購買上開房地，並由
    乙○○先拿出新台幣（下同）三十五萬元，約定其中十萬元應償還第一順位合作
    金庫貸款利息以延緩拍賣，二十五萬元償還第二順位抵押權人擔保之債權人丙○○以塗銷第二順位抵押權，而被告丁○○取得三十五萬元後，保留五萬元外，將
    其餘三十萬元交予甲○○負責辦理前往合作金庫及第二順位抵押權擔保債權人丙○○處清償事宜，詎料甲○○竟擅將該筆款項為其弟清償債務，被告丁○○則明
    知其應將五萬元返還乙○○，竟意圖為自己不法之所有，將該五萬元充作清償其
    他債務使用。嗣乙○○知悉無法辦理過戶，欲索回三十五萬元，丁○○始告知上
    情，因認被告涉犯刑法第三百三十五條第一項之侵占罪嫌云云。
二、公訴人認被告丁○○涉有前開侵占罪嫌，無非係以被害人乙○○指述，及被告嗣
    後簽立返還總金額五萬元之本票十紙，資為論據。
三、按犯罪事實應依證據認定之，無證據不得推定其犯罪事實；次按不能證明被告犯
    罪或其行為不罰者，應諭知無罪之判決，刑事訴訟法第一百五十四條、第三百零
    一條第一項分別定有明文。最高法院十九年上字第一０五二號判例要旨，侵占罪
    之成立，以擅自處分自己持有之他人所有物，或變易持有之意為所有之意，而逕
    為所有人之行為，為其構成要件，雖行為之外形各有不同，要必具有不法所有之
    意思，方與本罪構成之要件相符。
四、訊據被告丁○○固不否認自乙○○處受領三十五萬元，然辯稱：其與乙○○間訂
    立有房地買賣契約，約定房價為一百四十萬元，告訴人乙○○所計付之三十五萬
    元為頭期款，且其曾將其中三十萬元交付甲○○並指示其予清償合作金庫及丙○○，乃甲○○未依據其指示辦理，導致房地無法辦理過戶乙○○，乙○○嗣後才
    決定不買房地等語。經查，被告丁○○與乙○○間確實成立房地買賣契約為乙○○所不否認，且陳稱房地價金為一百四十萬元，其價金給付方式除給付現金三十
    五萬元外，即承擔合作金庫之債務，與被告辯解相符。因此足認乙○○給付被告
    丁○○三十五萬元乃依據房地買賣契約之給付價金行為，而被告丁○○本於出賣
    人地位係有權受領該買賣價金，是以被告乃三十五萬元價金之所有權人並非持有
    人，其將三十五萬元交付甲○○或清償其他債務乃本於其為所有權人之合法處分
    行為，並無為侵占持有他人之物而有為自己不法所有之意圖可言，因此，被告丁○○將五萬元充作清償與房地無關之債務使用，顯與侵占罪構成要件不相符。至
    被告丁○○無法依買賣契約履行，乙○○自得依法解除契約而請求返還已交付之
    價金，此純屬民事債務不履行之問題，均與刑事侵占罪無涉，依前揭法條規定及
    判例意旨，即應為被告無罪判決之諭知。據上論斷，應依刑事訴訟法第三百零一
    條第一項，判決如主文。
本案經檢察官林明志到庭執行職務。
中      華      民      國      九十一      年    一    月    十五      日
                                臺灣基隆地方法院刑事第二庭
                                      法  官    王  翠  芬
右正本證明與原本無異。
對於本件判決如有不服，應於收受送達後十日內，向本院提出上訴書狀，上訴於臺灣
高等法院，並按他造當事人之人數附具繕本。
                                      書記官    明  祖  斌
中      華      民      國      九十一      年    一    月    十八      日
